【裁判字號】    91,上,980
【裁判日期】    920429
【裁判案由】    確認債權不存在等
【裁判全文】
臺灣高等法院民事判決                              九十一年度上字第九八０號
    上  訴  人  甲○○
    訴訟代理人  張泰昌律師
    被  上訴人  乙○○
    訴訟代理人  謝曜焜律師
    複  代理人  張香堯律師
右當事人間確認債權不存在等事件，上訴人對於中華民國九十一年十月二十三日臺灣
臺北地方法院九十年度訴字第五六六五號第一審判決提起上訴，本院判決如左：
    主      文
原判決關於確認上訴人所持有被上訴人於民國九十年八月二十九日所簽發、面額新臺
幣貳佰萬元、未載到期日、受款人為上訴人、號碼為ＴＳ一○六二七八號之本票債權
不存在及上訴人應將上開本票壹紙返還予被上訴人部分，及該部分假執行之宣告，暨
訴訟費用之裁判均廢棄。
右開廢棄部分，被上訴人在第一審之訴及假執行之聲請均駁回。
被上訴人應給付上訴人新臺幣貳佰萬元，及自民國九十年八月二十九日起至清償止，
按週年利率百分之六計算之利息。
本判決第三項得假執行；惟被上訴人如於假執行程序實施前，以新臺幣貳佰萬元為上
訴人預供擔保，得免為假執行。
第一、二審本訴及反訴訴訟費用均由被上訴人負擔。
    事      實
甲、上訴人方面：
壹、聲明：
  一、本訴部分：
    (一)原判決不利於上訴人部分廢棄。
    (二)右廢棄部分，駁回被上訴人在第一審之訴。
  二、反訴部分
    (一)原判決廢棄。
    (二)被上訴人應給付上訴人新台幣（下同）二百萬元，及自民國九十年八月二十九
      日起至清償日止，按年利率百分之六計算之利息。
    (三)願供擔保，請准宣告假執行。
貳、陳述：除與原判決記載相同者外，補稱略以：
  一、本訴部分：
    (一)上訴人委託投資之時間為八十九年九月二十八日，是日上訴人仍住居美國，顯
      見本件投資案確係上訴人委託被上訴人與訴外人即其夫陳正達（上訴人胞弟）
      共同代為投資。嗣上訴人於九十年元月間終止委託關係，要求返還投資款，被
      上訴人除陸續返還相當於美金五萬元之新臺幣外，就其餘款項，遲至同年二月
      二十日始提出對帳單，並遲至同年八月二十九日始匯回三百四十九萬五千四百
      二十元（約十萬元美金），尚差六萬餘元美金，折合新臺幣約為二百零七萬元
      （$60000X34.5），被上訴人乃簽發系爭本票以返還投資款，足證系爭本票確
      有原因關係存在。
    (二)上訴人對被上訴人及陳正達二人信任有加，並無任何交易文件，嗣終止委託關
      係後，亦係被上訴人告知匯出匯款證明書左上角所載「CHEA103457」為上訴人
      交易帳戶，並謂係其將交易帳號改為訴外人陳正達名義，故對帳單雖為陳正達
      名義，但確為上訴人所委託投資之該筆對帳單。有關被上訴人將交易帳戶更改
      為陳正達名義，被上訴人與陳正達於上訴人自訴其等偽造文書案件中自承：國
      外投資部分，原先係以上訴人名義交易，後因為上訴人辦理脫產，經上訴人要
      求將交易帳戶改成為陳正達名義等語，顯見系爭CHEA104003帳戶即為上訴人委
      託投資之對帳單。
    (三)被上訴人如未積欠投資款，自毋需匯回新臺幣三百四十九萬五千四百二十元予
      上訴人之必要，亦毋需於匯款同一日簽發系爭本票予上訴人，其復堅拒不答何
      以簽發系爭本票，顯見被上訴人所言不實。況現今信託投資及其他各種投資盛
      行，以投資人名義行之非少，自不能因對帳單非為上訴人之交易帳號，即謂非
      為上訴人之投資帳戶。
  二、反訴部分：
      被上訴人未能舉證證明已返還投資款美金一十六萬一千八百八十六元，上訴人
      自得依票據權利請求被上訴人給付票款及法定遲延利息。
、證據：除援用原審提出者外，補提入出境日期證明書影本乙份、刑案訊問筆錄影
    本乙份為證。
乙、被上訴人方面：
壹、聲明：
  一、本訴部分：
    (一)上訴駁回。
  二、反訴部分：
    (一)上訴駁回。
    (二)如受不利之判決，願供擔保請准免為假執行。
貳、陳述：除與原判決記載相同者外，補稱略以：
  一、本訴部分：
    (一)按「確認法律關係不存在之訴，如被告主張其法律關係存在時，應由被告負舉
      證責任」，最高法院四十二年台上字第一七○號判例闡釋甚明。本件被上訴人
      起訴請求確認上訴人持有系爭本票債權不存在，上訴人既抗辯債權存在，自應
      負舉證責任。
    (二)依上訴人所舉之「美金基金投資分析表」、匯出匯款證明書、外匯交易憑證、
      對帳單，均並不足證明上訴人有委任被上訴人處理事務，所提出匯出匯款證明
      書上所示之交易帳戶「CHEA103459」，其戶名亦係上訴人本人，可證上訴人係
      以自己名義委任外國管理公司進行投資，尚非委任被上訴人，上訴人並未盡其
      舉證之責。
  二、反訴部份：
      上訴人對被上訴人就系爭本票之債權既不存在，其反訴請求被上訴人給付票款
      即屬無據。
、證據：援用原審所為之立證方法。
    理      由
甲、本訴部分：
一、本件被上訴人起訴主張：上訴人持有伊於九十年八月二十九日所簽發、面額新臺
    幣貳佰萬元、未載到期日、受款人為上訴人、號碼為ＴＳ一○六二七八號之本票
    （下稱系爭本票），竟持向原法院聲請本票強制執行之裁定，並據以聲請假扣押
    ，查封伊所有之財產。惟上訴人對伊並無任何債權，爰請求確認本票債權不存在
    ，將系爭本票返還予伊。另依強制執行法第十四條第二項之規定，請求撤銷假扣
    押強制執行程序等語（原審就確認系爭本票債權不存在及返還系爭本票部分，為
    被上訴人勝訴之判決而駁回其請求撤銷假扣押強制執行程序部分，上訴人就其敗
    訴部分上訴，被上訴人就其敗訴部分則未聲明不服，而告確定）。
二、上訴人則以：訴外人即其胞弟陳正達於八十九年九月間對伊陳稱如委由外國投資
    管理公司投資，每年獲利率最低為百分之六點二，並提出投資分析表，伊乃允諾
    由被上訴人及陳正達共同代為投資美金二十萬元。嗣於九十年元月間，伊終止上
    開委託關係，並請求返還投資款，乃被上訴人除返還相當於美金五萬元之新臺幣
    外，依於同年二月二十一日被上訴人所提出對帳單，伊尚有投資餘額美金一十六
    萬一千八百八十六點三六元，被上訴人至同年八月二十九日雖先匯回新臺幣三百
    四十九萬五千四百二十元（約相當於十萬元美金），惟尚差六萬餘元美金（約為
    二百零七萬元新臺幣），被上訴人乃簽發系爭本票以返還投資款，是以伊對上有
    投資款餘額債權存在等語置辯。
三、查被上訴人主張上訴人持有被上訴人所簽發之系爭本票聲請強制執行，經原法院
    於同年十月十六日以九十年度票字第四四九四一號裁定准許在案，並即向原法院
    民事執行處聲請假扣押被上訴人所有之不動產，亦經原法院民事執行處於同年十
    月四日發函地政機關辦理查封登記等情，業據其提出原法院九十年度票字第四四
    九四一號民事裁定及民事執行處同年十月四日北院文九十民執全黃字第三三四九
    號囑託查封登記書為證（見原審卷第三至四頁），及有上訴人所提出之本票一紙
    在卷可參（見原審卷第四九頁），復為兩造所不爭執，堪信被上訴人此部分主張
    為真實。
四、按確認法律關係不存在之訴，如被告主張其法律關係存在時，應由被告負舉證責
    任，最高法院四十二年第一七○號著有判例。是被上訴人主張系爭本票債權不存
    在，自應由上訴人就所抗辯被上訴人係以系爭本票返還上訴人所委任投資款項，
    其所持之本票原因債權存在負舉證責任，是本件所應審酌者，核為兩造間有無投
    資委任關係存在？被上訴人是否因返還投資款項而簽發交付系爭本票？
五、經查：
  (一)被上訴人確曾於投資分析表（見原審卷第十五頁、本院卷第二十頁）上書寫「
    20% NCD  目前6.95%  最少6.2%」等文字，乃其所不爭，則上訴人辯稱係陳正達
    於八十九年九月間對伊陳稱如委由外國投資管理公司投資，每年獲利率最低為百
    分之六點二，並提出投資分析表，伊乃允諾由被上訴人及陳正達共同代為投資美
    金二十萬元乙節，即非全不足採。又被上訴人亦曾於「Holding Enquiry」（即
    上訴人所謂之對帳單）上書寫「US$ +229  正達  付」等文字，其上帳號「
    CHEA104003 」為陳正達之交易帳戶，其並於八十九年九月二十八日，至上海商
    業儲蓄銀行，代上訴人以電匯方式匯出美金二十萬元至Fidelity Investments
    Management (HK) Ltd帳戶（帳號為0000－000000號），註明「NO.CH
    EA103459  FOR US DOLLAR CASH FUND」等文字，而上開「CHEA103459」帳戶乃
    上訴人之交易帳戶；被上訴人復於九十年八月二十九日，在華南商業銀行建成分
    行，為陳正達匯款三百四十九萬五千四百二十元至上訴人設於上海商業儲蓄銀行
    城中分行之甲種存款帳戶（帳號為00000000000000號），亦有上
    海銀行匯出匯款證明書、外匯交易憑證、Holding Enquiry、華南商業銀行匯款
    回條聯附卷可稽（見原審卷第十六至十八、四八頁，本院卷第二十至二四頁），
    且為兩造所不爭執，堪認上訴人所辯被上訴人曾親為處理系爭投資事宜乙節屬實
    。
  (二)依卷附上海銀行匯出匯款證明書、外匯交易憑證（見原審卷第十六至十七頁），
    固記載「NO.CHEA103459  FOR US DOLLAR CASH FUND」等文字，惟查該匯出日期
    係八十九年九月二十八日，其時上訴人仍未入境我國，已據其提出國人入出境日
    期證明書附卷可參（見本院卷第十五頁），是上訴人辯稱乃委任被上訴人及陳正
    達代為投資，非自行投資美元現金基金乙節，尚非無據。況苟如被上訴人主張，
    其及陳正達均未受上訴人委任投資，或謂僅與上訴人及陳正達姐弟二人長期資金
    往來有關云云，衡諸常情，被上訴人即無迭於投資分析表、Holding  Enquiry上
    書寫文字，並填寫匯出匯款證明書、外匯交易憑證、匯款回條聯之理，故被上訴
    人主張僅係代勞云云，顯與常情不符。
  (三)被上訴人係於八十九年九月二十八日代上訴人將款項匯入上訴人設於Fidelity
    Investments Management (HK) Ltd之交易帳戶，且於九十年八月二十九日以陳
    正達名義匯款予上訴人，雖卷附Holding Enquiry（原審卷第十八頁）上所記載
    之帳號「CHEA104003」為陳正達名義之交易帳戶，惟此益徵該投資乃上訴人委由
    被上訴人與陳正達共同投資之辯屬實。觀諸被上訴人於九十年八月二十九日曾匯
    予上訴人三百四十九萬五千四百二十元（約相當於十萬元美金），並於同日即簽
    發系爭本票，核與上訴人所陳尚餘之投資餘款六萬餘元美金（折合新臺幣約為二
    百零七萬元）相當，其金額及上開匯款日期亦相合，益見系爭本票之簽發，確係
    為清償上訴人之投資餘款，本件本票債權自有原因關係之存在。至於上開Hold-
    ing Enquiry所示帳戶為陳正達之名義，雖非上訴人自身之帳戶，惟現今投資交
    易委以他人名義代為處理者，並非少見，自不足以上開Holding Enquiry上之帳
    戶非上訴人本人名義帳戶，即謂非上訴人投資者，或謂上訴人未委任被上訴人與
    陳正達共同投資。至於Holding Enquiry其上所示日期為九十年二月二十一日，
    業經上訴人於本院更正陳述係於該日提出對帳單，附此敘明。
  (四)綜上，上訴人抗辯其與被上訴人間存有委任關係，系爭本票乃被上訴人為清償投
    資餘款而簽發等語，堪予採信，自足認上訴人業就其與被上訴人間存有原因關係
    盡舉證之責。被上訴人復不否認系爭本票為真正，則被上訴人自應就其對上訴人
    不負票據責任之事由負舉證之責任。乃被上訴人迭經本院詢問其何以簽發系爭本
    票及何以毋庸給付票款，均未為陳述，僅以應由上訴人負舉證之責為應對，所為
    主張自不足採。
六、綜上所述，被上訴人請求確認系爭本票債權不存在，並請求上訴人應返還系爭本
    票，為無理由，不應准許。其假執行之聲請亦失所附麗，應併予駁回。原審就此
    部分為上訴人敗訴之判決，並就返還系爭部分為假執行之宣告，自有未洽。上訴
    意旨指摘原判決不當，求予廢棄改判，為有理由，自應由本院予以廢棄改判如主
    文第二項所示。
乙、反訴部分：
一、被上訴人即反訴原告起訴主張其對上訴人即反訴被告有系爭本票債權存在，自得
    依法行使票據上權利，幾經催告，上訴人仍拒不給付，爰反訴請求被上訴人給付
    票款等語。上訴人則以兩造間系爭本票債權不存在等語置辯。
二、惟查上訴人對被上訴人確有系爭本票債權存在，已如前述，被上訴人復就其毋庸
    負票據責任部分未為舉證，從而其依票據關係反訴請求被上訴人給付票款及法定
    遲延利息，洵屬有據，即應准許，乃原審就此反訴部分亦為上訴人敗訴之判決，
    於法即有違誤，上訴意旨併就此為指摘，求予廢棄，亦屬有據，爰由本院予以改
    判如主文第三項所示。至於上開被上訴人請求給付票款應予准許部分，核係命清
    償票據上債務之判決，應依職權宣告假執行，而被上訴人就命給付票款部分亦陳
    明願供擔保，聲請免為假執行，經核尚無不合，爰併酌定相當擔保金額准許之。
據上論結，本件上訴為有理由，依民事訴訟法第四百五十條、第七十八條、第四百六
十三條、第三百八十九條第一項第四款、第三百九十二條，判決如主文。
中      華      民      國    九十二    年      四      月    二十九    日
                              民事第六庭
                                  審判長法  官  蔡    燉
                                        法  官  楊  絮  雲
                                        法  官  黃  莉  雲
右正本係照原本作成。
如不服本判決，應於收受送達後二十日內向本院提出上訴書狀，其未表明上訴理由者
，應於提出上訴後二十日內向本院補提理由書狀（均須按他造當事人之人數附繕本）
上訴時應提出委任律師或具有律師資格之人之委任狀；委任有律師資格者，另應附具
律師資格證書及釋明委任人與受任人有民事訴訟法第四百六十六條之一第一項但書或
第二項（詳附註）所定關係之釋明文書影本。
中      華      民      國    九十二    年      五      月      一      日
                                        書記官  秦  仲  芳
附註：
民事訴訟法第四百六十六條之一（第一項、第二項）：
對於第二審判決上訴，上訴人應委任律師為訴訟代理人。但上訴人或其他法定代理人
具有律師資格者，不在此限。
上訴人之配偶、三親等內之血親、二親等內之姻親，或上訴人為法人、中央或地方機
關時，其所屬專任人員具有律師資格並經法院認為適當者，亦得為第三審訴訟代理人
。


司法院資訊處製作；財團法人民間司法改革基金會備份。
